【裁判字號】    98,訴,889
【裁判日期】    990407
【裁判案由】    違反毒品危害防制條例
【裁判全文】
臺灣屏東地方法院刑事判決               98年度訴字第889號
公  訴  人  臺灣屏東地方法院檢察署檢察官
被      告  乙○○
選任辯護人  洪耀臨律師
上列被告因違反毒品危害防制條例案件，經檢察官提起公訴（98
年度偵字第5051、5052號），本院判決如下：
    主  文
乙○○犯如附表所示之罪，處如附表所示之刑。應執行有期徒刑
拾年，褫奪公權伍年。扣案第一級毒品海洛因肆包（驗後合計淨
重壹捌點肆零公克，純質淨重肆點貳公克）沒收銷燬之；電子
磅秤壹個、行動電話貳具（含門號0000000000、0000000000號SI
M 卡各壹張）、鐵盒壹個、葡萄糖壹包、夾鏈袋肆拾柒包，均沒
收之；未扣案販賣毒品所得新臺幣肆仟伍佰元沒收，如全部或一
部不能沒收時，以其財產抵償之。
    事  實
一、乙○○明知海洛因為毒品危害防制條例第2 條第2 項第1 款
    所列之第一級毒品，不得非法持有、販賣，竟意圖營利，基
    於販賣第一級毒品海洛因之犯意，於民國98年間某日，在屏
    東縣不詳地點，向姓名年籍不詳綽號「魔鬼」之成年男子，
    以每錢新臺幣（下同）2 萬元之價格販入若干海洛因，再自
    行摻入葡萄糖分裝，並以其所有門號0000000000、00000000
    00號行動電話，作為販賣上開毒品之聯絡工具，而為下列販
    賣行為：
  (一)98年5 月6 日18時許，潘國淵撥打乙○○上開0000000000號
    行動電話，約定在屏東縣萬巒鄉萬巒國中附近，以500 元價
    格購買海洛因1 包，乙○○隨即前往交付毒品予潘國淵，並
    收取金錢。
  (二)98年5 月7 日15時33分許，潘國淵撥打乙○○上開00000000
    00號行動電話，約定在屏東縣萬巒鄉萬巒國中附近，以500
    元價格購買海洛因1 包，乙○○隨即前往交付毒品予潘國淵
    ，並收取金錢。
  (三)98年5 月初某日6 時許，王文東至屏東縣萬巒鄉○○村○○
    路1 之2 號乙○○經營之「好朋友小吃部」前，以500 元價
    格向乙○○購買海洛因1 包。
  (四)98年5 月初某日13時許，官大興至上開乙○○經營之「好朋
    友小吃部」附近樹下，以500 元價格向乙○○購得海洛因1
    包。
  (五)98年5 月中旬某日6 時許，王文東至前開乙○○經營之「好
    朋友小吃部」前，以500 元價格向乙○○購得海洛因1 包。
  (六)98年5 月31日16時許，官大興撥打乙○○上開0000000000號
    行動電話，約定在前開乙○○經營之「好朋友小吃部」，以
    500 元價格向乙○○購買海洛因1 包，官大興並以冬瓜貨款
    抵銷毒品價金。
  (七)98年7 月7 日17時許，潘國淵撥打乙○○上開0000000000號
    行動電話，約定在上開乙○○經營之「好朋友小吃部」，以
    500 元價格購買海洛因1 包，乙○○隨即交付毒品予潘國淵
    ，並收取金錢。
  (八)98年7 月8 日17時許，潘國淵撥打乙○○上開0000000000號
    行動電話，約定在上開乙○○經營之「好朋友小吃部」，以
    500 元價格購買海洛因1 包，乙○○隨即交付毒品予潘國淵
    ，並收取金錢。
  (九)98年7 月9 日17時許，潘國淵撥打乙○○上開0000000000號
    行動電話，約定在上開乙○○經營之「好朋友小吃部」，以
    500 元價格購買海洛因1 包，乙○○隨即交付毒品予潘國淵
    ，並收取金錢。嗣於98年7 月10日16時許，為警持搜索票至
    乙○○上開屏東縣萬巒鄉○○村○○路1 之2 號居處搜索，
    扣得海洛因4 包（驗後合計淨重18.40 公克，純質淨重4.23
    公克）、電子磅秤1 個、行動電話2 具（含門號0000000000
    、0000000000號SIM 卡各1 張）、鐵盒1 個，及供預備販賣
    毒品使用之葡萄糖1 包及夾鏈袋47包，而查獲上情。
二、案經臺東縣警察局大武分局報告臺灣屏東地方法院檢察署檢
    察官偵查起訴。
    理  由
壹、證據能力方面：
    按傳聞法則之重要理論依據，在於傳聞證據未經當事人之反
    對詰問予以核實，乃予排斥，惟若當事人已放棄對原供述人
    之反對詰問權，於法院審判時表明同意該等傳聞證據可作為
    證據，基於證據資料愈豐富，愈有助於真實發現之理念，並
    貫徹刑事訴訟法修法加重當事人進行主義之精神，確認當事
    人對於證據能力有處分權之制度，傳聞證據經當事人同意作
    為證據，法院認為適當者，亦得為證據；另當事人於調查證
    據時，對於傳聞證據表示「沒有意見」、「對於證據調查無
    意見」，而未於言詞辯論終結前聲明異議，應視為已有將該
    等傳聞證據採為證據之同意，此刑事訴訟法第159 條之5 定
    有明文。查本判決所引用之屬於傳聞證據之被告以外之人於
    審判外之陳述，經審判長提示並告以要旨後，檢察官、被告
    及辯護人均同意該審判外之言詞陳述及書面證據有證據能力
    ，未於言詞辯論終結前表示異議（本院卷第36、52頁），本
    院審酌上開證據作成之過程並無不適當之情形，且對於被告
    涉案之事實具有相當之關聯性，依刑事訴訟法第159 條之5
    規定，具有證據能力。
貳、實體方面：
一、上開事實，業據被告迭於警詢、偵訊及本院審理時坦承不諱
    ，核與證人潘國淵、王文東、官大興於警詢或偵訊證述情節
    大致相符。扣案第一級毒品海洛因4 包經送驗結果，合計淨
    重18.40 公克，純度22.97 ％，純質淨重4.23公克，確為第
    一級毒品海洛因無誤，有法務部調查局濫用藥物實驗室98年
    7 月31日調科壹字第09823020930 號鑑定書附卷可稽（偵卷
    第58頁），上述鑑驗結果，係檢驗機關本於專業知識及以精
    密儀器或科學檢驗方法所得之結論，自可憑信。又證人潘國
    淵、官大興與被告所有門號0000000000、0000000000號行動
    電話間之聯繫狀況，亦有通訊監察譯文、通聯調閱查詢單各
    1 份在卷可佐，足徵被告確實有於前揭時間以電話與3 位證
    人聯繫販賣毒品情事。此外，復有扣押筆錄、扣押物品目錄
    表、現場照片等資料附卷可稽，及電子磅秤1 個、行動電話
    2 具（含門號0000000000、0000000000號SIM 卡各1 張）、
    鐵盒1 個、葡萄糖1 包、夾鏈袋47包扣案可資佐證。是被告
    前開自白與事實相符，洵堪採信，被告確有於上開時地販賣
    第一級毒品海洛因予證人潘國淵、王文東、官大興之事實無
    誤。本件事證明確，被告犯行，應堪認定。
二、新舊法比較：
    按毒品危害防制條例於98年5 月20日修正公布，惟本次修正
    條文未另定施行日期，致其應自何時起生效施行，係應依毒
    品危害條例條例第36條規定：「本條例自公布後6 個月施行
    」，或依中央法規標準法第20條第2 項準用第13條規定：「
    自公布或發布之日起算至第3 日起發生效力」，容有爭議；
    惟參照毒品危害條例條例於92年7 月9 日修正公布之第36條
    之立法理由謂：「(一)依修正草案第2 條第3 項規定，法務部
    需會同衛生署成立審議委員會每3 個月定期檢討調整毒品之
    分級及品項，而本次新增第四級毒品，有需要在新法施行前
    先經該審議會檢討後再調整公布，爰預留6 個月緩衝期，以
    利處理。(二)依本條例新修正之規定，有必要再訂定相關子法
    及修正相關法規，以配合本條例之施行，故亦有需要預留適
    當緩衝期，以利訂頒相關子法及相關法規之配合修正。」等
    語，是前揭毒品危害防制條例第36條之規定，顯係因應該次
    修正之需，始預留適當之緩衝期，自非得作為本次修正條文
    特定有施行日期之依據，是本次修正即應參照中央法規標準
    法第13條對於法規生效施行日之基本規範，自公布日起至第
    3 日即98年5 月22日發生效力（另可參照司法院98年6 月29
    日院臺廳刑一字第0980014643號函釋理由）。次按行為後法
    律有變更者，適用行為時之法律。但行為後之法律有利於行
    為人者，適用最有利於行為人之法律，刑法第2 條第1 項定
    有明文。本案被告上開事實(一)至(五)行為後，毒品危害防制條
    例業於98年5 月22日施行，自應依刑法第2 條第1 項規定，
    依「從舊從輕」原則而為比較，爰說明如下：
  (一)查被告上開事實(一)至(五)行為時之毒品危害防制條例第4 條第
    1 項規定：「製造、運輸、販賣第一級毒品者，處死刑或無
    期徒刑；處無期徒刑者，得併科新臺幣1 千萬元以下罰金」
    ，修正後則提高得併科之罰金數額至新臺幣2 千萬元，應以
    被告行為時之規定對被告較為有利。
  (二)被告上開事實(一)至(五)行為時之毒品危害防制條例第17條規定
    ：「犯第4 條第1 項至第4 項、第5 條第1 項至第4 項前段
    、第6 條第1 項至第4 項、第7 條第1 項至第4 項、第8 條
    第1 項至第4 項、第10條或第11條第1 項、第2 項之罪，供
    出毒品來源，因而破獲者，得減輕其刑」，修正後則規定：
    「犯第4 條至第8 條、第10條或第11條之罪，供出毒品來源
    ，因而查獲其他正犯或共犯者，減輕或免除其刑。犯第4 條
    至第8 條之罪於偵查及審判中均自白者，減輕其刑」。核修
    正後此條文增列第2 項自白減輕其刑之規定，於量刑適用上
    ，自以修正後之規定對被告較為有利。
  (三)按法律之適用應整體綜合比較後，採最有利於被告之原則適
    用，非可割裂為之。上開毒品危害防制條例第4 條第1 項及
    第17條之規定，係對法定刑度與減輕其刑之適用規定，自不
    宜割裂而分別為新舊法之適用，而按新舊法適用孰者對被告
    較為有利，應先審查應否諭知無罪，次審查應否諭知免訴不
    受理，再次則審查有無法定必應免刑之情形；如無前開情形
    ，則比較新舊法之罪刑孰為最有利。本件經綜合比較後，新
    法法定刑雖較重，然因被告於偵查及審判中均自自（詳後述
    ），且本件未宣告併科罰金之處罰，故依刑法第2 條第1 項
    但書規定，被告上開事實(一)至(五)行為，應適用修正後之新法
    較有利於被告，是以本件應就第17條減輕其刑之規定先為比
    較，依上開比較結果，以修正後之第17條對被告較為有利，
    自應全部適用98年5 月20日修正公布、同年5 月22日施行之
    毒品危害防制條例第4 條第1 項、第17條之規定處斷。
  (四)至被告上開事實(六)至(九)行為，本在前開毒品危害防制條例新
    法修正施行之後，自應逕行適用修正後之規定，而無新舊法
    比較適用之問題，先予敘明。
三、被告上開事實(一)至(九)販賣海洛因予證人潘國淵、王文東、官
    大興，核其9 次所為，均係犯現行毒品危害防制條例第4 條
    第1 項之販賣第一級毒品罪；其持有第一級毒品海洛因進而
    販賣，持有之低度行為為販賣之高度行為所吸收，不另論罪
    。上開9 罪犯意各別，行為互異，本院自應分別論罪，合併
    處罰。又毒品危害防制條例第17條第2 項所定「於偵查及審
    判中均自白者，減輕其刑」之規定，所稱之「偵查中」係包
    含司法警察機關之調查程序在內，本件被告於警詢、偵訊業
    已自白其販賣海洛因予潘國淵、王文東、官大興，復於本院
    審理時坦承上開犯行而自白，依據前開說明，符合偵、審自
    白之要件，應依毒品危害防制條例第17條第2 項之規定，減
    輕其刑。至被告雖認其有供出毒品來源，請求適用毒品危害
    防制條例第17條第1 項之規定，然經警員甲○○於本院審理
    證稱：被告所供之人還在監聽，結果還不知道，尚未收案等
    語明確（本院卷第53頁），本院復函詢臺東縣警察局大武分
    局此節，該局回函表示被告所供之人作風小心謹慎，通聯情
    形寥寥無幾，均以閒聊為主，未談販毒事宜，未發現具體事
    證，此有臺東縣警察局大武分局回函可按（本院卷第87頁）
    ，尚難認被告有何供出毒品來源而查獲正犯之情事，自無毒
    品危害防制條例第17條第1 項之適用。
四、被告所犯上開販賣第一級毒品罪之法定本刑為死刑或無期徒
    刑之罪，惟其每次販賣毒品所得僅500 元，數量甚少、金額
    亦低，獲利有限，扣案海洛因驗後合計純質淨重亦僅4.23公
    克，相較於國際毒梟生產、走私者，動輒以公斤計算之海洛
    因磚，規模甚為有限，亦與大盤商、中盤商之規模相距甚遠
    ，其所為對他人及國家社會法益侵害之程度相對而言尚非重
    大，其惡性亦非重大不赦，只因一時貪念，致罹法定刑為死
    刑或無期徒刑之重典，相對於長期大量販賣毒品之大毒梟而
    言，其對社會治安及國民健康危害之程度，倘處以最低度之
    無期徒刑，猶嫌過苛，且無從與前開大毒梟之惡行有所區隔
    ，是其犯罪情狀在客觀上確足以引起一般人之同情，情節尚
    堪憫恕，爰依刑法第59條之規定，酌減其刑，並遞減之。爰
    審酌被告明知施用毒品者容易上癮而戒除不易，毒品除嚴重
    傷害個人身心外，亦足以腐蝕民心國基，僅為一己私利而販
    售具成癮性、濫用性、侵害性之海洛因以營利，本不宜輕縱
    ，惟念其坦承犯行，態度良好，販賣次數非多，係少量小額
    販賣，價額不高，販賣所得合計僅4,500 元，及其犯罪之目
    的、動機、手段、造成之危害，並無前科，教育程度高職畢
    業等一切情狀，並參酌蒞庭檢察官之求刑意旨，分別量處如
    附表所示之刑，並定其應執行刑。復依其販賣第一級毒品海
    洛因之犯罪性質，認有禠奪公權之必要，併依刑法第37條第
    2 項之規定，宣告褫奪公權如附表所示，並依法執行最長之
    褫奪公權5 年，以示懲儆。
五、扣案第一級毒品海洛因4 小包，合計淨重18.40 公克，純度
    22.97 ％，純質淨重4.23公克，有上開鑑定書附卷可稽，為
    查獲之第一級毒品，不問屬於犯人與否，應依毒品危害防制
    條例第18條第1 項前段規定，沒收銷燬之；上開包裝袋裝填
    海洛因，衡情已沾黏該毒品而難以析離（強行析離所費不合
    比例原則），應視同該毒品，併予沒收銷燬之。至鑑驗耗損
    之海洛因既已滅失，自無庸宣告沒收銷燬。扣案電子磅秤1
    個、行動電話2 具（含門號0000000000、0000 000000 號SI
    M 卡各1 張）、鐵盒1 個，均係供被告分裝調和毒品及持以
    對外聯繫販賣海洛因所用之物，且均為被告所有，業據其供
    明在卷，應依毒品危害防制條例第19條第1 項規定宣告沒收
    之。扣案葡萄糖1 包及空夾鏈袋47包，為被告所有供預備分
    裝調和毒品販賣之用，業據其供明無誤，應依刑法第38條第
    1 項第2 款規定沒收。又刑法沒收之物，雖指原物，但金錢
    為代替物，重在兌換價值，而不在原物，自難拘泥於沒收原
    物之理論，認沒收販賣毒品所得之金錢，以當場查獲扣押者
    為限，且毒品危害防制條例第19條第1 項係刑法第38條第1
    項第3 款、第3 項但書之特別規定，政府為肅清毒品，貫徹
    禁政，既設專條，採義務沒收主義，揆諸立法意旨，當不致
    有此限制，故販賣毒品所得之金錢，苟能認定其係販賣毒品
    所得之款（例如販毒所得之款，業經消費寄託或消費借貸與
    他人，則應認該販毒所得之款仍屬存在），不以當場查獲扣
    押者為限，有最高法院66年度第8 次刑事庭會議決議可資參
    照，依此，販賣毒品所得之金錢，無論已否扣案，如仍屬存
    在，即應依法沒收。本件被告各次販毒所得各為500 元，合
    計4,500 元，雖未扣案，仍應依據前開規定及說明宣告沒收
    ，如全部或一部不能沒收時，以其財產抵償之。
據上論斷，應依刑事訴訟法第299 條第1 項前段，修正後毒品危
害防制條例第4 條第1 項、第17條第2 項、第18條第1 項前段、
第19條第1 項，刑法第2 條第1 項後段、第11條、第59條、第37
條第2 項、第51條第5 款、第8 款、第9 款、第38條第1 項第2
款，判決如主文。
本案經檢察官李秀玲到庭執行職務。
中    華    民    國    99   年     4     月    7     日
                  刑事第二庭    審判長法  官  黃國永
                                      法  官  劉怡孜
                                      法  官  翁世容
以上正本證明與原本無異。
如不服本判決應於收受判決後10日內向本院提出上訴書狀，並應
敘述具體理由；其未敘述上訴理由者，應於上訴期間屆滿後20日
內向本院補提理由書（均須按他造當事人之人數附繕本）「切勿
逕送上級法院」。
中    華    民    國    99   年     4     月    7     日
                                書記官  張孝妃
附表：
┌───┬────────────────────────────┐
│事實  │主文                                                    │
├───┼────────────────────────────┤
│(一)    │乙○○販賣第一級毒品，處有期徒刑柒年陸月，褫奪公權伍年。│
│      │扣案第一級毒品海洛因肆包（驗後合計淨重壹捌點肆零公克，純│
│      │質淨重肆點貳公克）沒收銷燬之；電子磅秤壹個、行動電話壹│
│      │具（含門號0000000000號SIM 卡壹張）、鐵盒壹個，均沒收之；│
│      │未扣案販賣毒品所得新臺幣伍佰元沒收，如全部或一部不能沒收│
│      │時，以其財產抵償之。                                    │
├───┼────────────────────────────┤
│(二)    │乙○○販賣第一級毒品，處有期徒刑柒年陸月，褫奪公權伍年。│
│      │扣案第一級毒品海洛因肆包（驗後合計淨重壹捌點肆零公克，純│
│      │質淨重肆點貳公克）沒收銷燬之；電子磅秤壹個、行動電話壹│
│      │具（含門號0000000000號SIM 卡壹張）、鐵盒壹個，均沒收之；│
│      │未扣案販賣毒品所得新臺幣伍佰元沒收，如全部或一部不能沒收│
│      │時，以其財產抵償之。                                    │
├───┼────────────────────────────┤
│(三)    │乙○○販賣第一級毒品，處有期徒刑柒年陸月，褫奪公權伍年。│
│      │扣案第一級毒品海洛因肆包（驗後合計淨重壹捌點肆零公克，純│
│      │質淨重肆點貳公克）沒收銷燬之；電子磅秤壹個、鐵盒壹個，│
│      │均沒收之；未扣案販賣毒品所得新臺幣伍佰元沒收，如全部或一│
│      │部不能沒收時，以其財產抵償之。                          │
├───┼────────────────────────────┤
│(四)    │乙○○販賣第一級毒品，處有期徒刑柒年陸月，褫奪公權伍年。│
│      │扣案第一級毒品海洛因肆包（驗後合計淨重壹捌點肆零公克，純│
│      │質淨重肆點貳公克）沒收銷燬之；電子磅秤壹個、鐵盒壹個，│
│      │均沒收之；未扣案販賣毒品所得新臺幣伍佰元沒收，如全部或一│
│      │部不能沒收時，以其財產抵償之。                          │
├───┼────────────────────────────┤
│(五)    │乙○○販賣第一級毒品，處有期徒刑柒年陸月，褫奪公權伍年。│
│      │扣案第一級毒品海洛因肆包（驗後合計淨重壹捌點肆零公克，純│
│      │質淨重肆點貳公克）沒收銷燬之；電子磅秤壹個、鐵盒壹個，│
│      │均沒收之；未扣案販賣毒品所得新臺幣伍佰元沒收，如全部或一│
│      │部不能沒收時，以其財產抵償之。                          │
├───┼────────────────────────────┤
│(六)    │乙○○販賣第一級毒品，處有期徒刑柒年陸月，褫奪公權伍年。│
│      │扣案第一級毒品海洛因肆包（驗後合計淨重壹捌點肆零公克，純│
│      │質淨重肆點貳公克）沒收銷燬之；電子磅秤壹個、行動電話壹│
│      │具（含門號0000000000號SIM 卡壹張）、鐵盒壹個，均沒收之；│
│      │未扣案販賣毒品所得新臺幣伍佰元沒收，如全部或一部不能沒收│
│      │時，以其財產抵償之。                                    │
├───┼────────────────────────────┤
│(七)    │乙○○販賣第一級毒品，處有期徒刑柒年陸月，褫奪公權伍年。│
│      │扣案第一級毒品海洛因肆包（驗後合計淨重壹捌點肆零公克，純│
│      │質淨重肆點貳公克）沒收銷燬之；電子磅秤壹個、行動電話壹│
│      │具（含門號0000000000號SIM 卡壹張）、鐵盒壹個，均沒收之；│
│      │未扣案販賣毒品所得新臺幣伍佰元沒收，如全部或一部不能沒收│
│      │時，以其財產抵償之。                                    │
├───┼────────────────────────────┤
│(八)    │乙○○販賣第一級毒品，處有期徒刑柒年陸月，褫奪公權伍年。│
│      │扣案第一級毒品海洛因肆包（驗後合計淨重壹捌點肆零公克，純│
│      │質淨重肆點貳公克）沒收銷燬之；電子磅秤壹個、行動電話壹│
│      │具（含門號0000000000號SIM 卡壹張）、鐵盒壹個，均沒收之；│
│      │未扣案販賣毒品所得新臺幣伍佰元沒收，如全部或一部不能沒收│
│      │時，以其財產抵償之。                                    │
├───┼────────────────────────────┤
│(九)    │乙○○販賣第一級毒品，處有期徒刑柒年陸月，褫奪公權伍年。│
│      │扣案第一級毒品海洛因肆包（驗後合計淨重壹捌點肆零公克，純│
│      │質淨重肆點貳公克）沒收銷燬之；電子磅秤壹個、行動電話壹│
│      │具（含門號0000000000號SIM 卡壹張）、鐵盒壹個、葡萄糖壹包│
│      │、夾鍊袋肆拾柒個，均沒收之；未扣案販賣毒品所得新臺幣伍佰│
│      │元沒收，如全部或一部不能沒收時，以其財產抵償之。        │
└───┴────────────────────────────┘
附錄：
毒品危害防制條例第4條第1項：
製造、運輸、販賣第一級毒品者，處死刑或無期徒刑；處無期徒
刑者，得併科新臺幣2 千萬元以下罰金。

司法院資訊處製作；財團法人民間司法改革基金會備份。
